---
title: "Liste de problèmes sur **R** et **Rmd**"
author: "DU Qiming<p></p> email : duqiming2004@gmail.com"
date: "autome 2017"
abstract: ""
output:
  html_document:
    toc: true
    toc_depth: 3
    number_sections: true
    fig_caption: yes
---


```{r cap_ref_functions, include=FALSE}
############################## configuration ############################## 
library(knitr)
## Get the name of this Rmd file
rmdFn <- knitr::current_input()  # filename of input document
## Read lines and close connection
rmdCon <- file(rmdFn, open = 'r')
rmdLines <- readLines(rmdCon)
close(rmdCon)
## Pull out all occurences of at least one back tick, followed 
## by any number of characters, followed by fig$cap (all on one line)
figscap_idx <- grep("`+(.*)fig\\$cap", rmdLines)
rmdLines <- rmdLines[figscap_idx]
## Get rid of everything up until the start of the caption label
## This presumes the caption label is the first argument of fig$cap()
## E.g., fig.cap = fig$cap("my_label", ...)
rmdLinesSansPre <- sub("(.*)fig\\$cap(.*?)[\"']", "", rmdLines)
## Identify everything up until the first quote
match_data <- regexpr("(.*?)[\"']", rmdLinesSansPre)
## Reduce the length by one, because we're not interested in the final quote
attr(match_data, "match.length") <- attr(match_data, "match.length") - 1
## Extract
fig_labels <- regmatches(rmdLinesSansPre, match_data, invert=FALSE)
if (length(fig_labels) > 0) {
    ## Test for duplicates
    if (anyDuplicated(fig_labels) > 0) stop("Duplicate caption labels detected")
}else{
  fig_labels <- c('no_lables')
}

    ## Create a named list of Figure numbers
    ref <- as.list(1:length(fig_labels))
    names(ref) <- fig_labels

## A function for generating captions and cross-references
fig <- local({
  i <- 0
  list(
    cap=function(refName="", text="", col="darkred") {
      i <<- i + 1
      ref[[refName]] <<- i
      css_ctr <- "text-align:center; display:inline-block; width:100%;"
      if(text!="") text <- paste0(": ", text)
      cap_txt <- paste0("<span style=\"color:", col, "; ", css_ctr, "\">Figure ", i, text , "</span>")
      return(paste0(refName,'&',cap_txt))

    },
    
    ref=function(refName, checkRef=TRUE) {
    if (checkRef && !refName %in% names(ref)) stop(paste0("fig$ref() error: ", refName, " not found"))
        paste0("<A HREF=\"#fig", refName, "\">Figure ", ref[[refName]], "</A>")})})
## Replace default hook for processing plots & add figure anchor
knit_hooks$set(plot = function(x, options,
                             fig_scale_factor = "80%") {
  sty <- paste0(" style=\"text-align:center", ";\"")
  info = strsplit(options$fig.cap,'&')[[1]]
  refName = info[1]
  cap_txt = info[2]
  figanchor <- paste0("<a name=\"fig", refName, "\"></a>")
  paste('<figure', sty, '>', figanchor, '<img src="',
    opts_knit$get('base.url'), paste(x, collapse = '.'),
    '" width = ',fig_scale_factor, '><figcaption>', cap_txt, '</figcaption></figure>','<p></p>',
    sep = '')
})

############################## configuration ############################## 
```

Je donne une liste des problèmes posés par les étudiants pendant le TP (groupe B1 de 4M015 2017).
Comme il s'agit beaucoup de détails pour faire des codes **jolis**, je trouve que
c'est plus raisonable d'apprendre les détails petit à petit. Je sélectionne les problèmes qui
sont (sans doute) intéressants pour qu'on peut avancer ensemble.  

N'hésitez pas de m'envoyez un [email](mailto:duqiming2004@gmail.com) pour 
poser des questions ou corriger mon français.


**source:**

 * [cette page](https://github.com/mgimm/4M015/) 
 * [Un Rmd template](https://github.com/mgimm/Rmd-template/)  

# Remarques sur les TP

## Importation des packages

On a 2 méthodes pour importer les packages :

```{r echo=TRUE, eval=FALSE}
library(nom de package)
require(nom de package)
```

La différence est que ```require = try + library```. C'est-à-dire, ```require``` a une sortie de type ```logical```.  


```{r echo=TRUE, message=FALSE, warning=FALSE, results=FALSE}
print(require(pacakge_n_existe_pas))
```

Alors, on conclut qu'on utilise _toujours_ ```library``` pour importer un package qu'on sait qu'il existe.
On n'utilise ```require``` que dans le cas :

```{r echo=TRUE, eval=FALSE}
if(!require(package))  install.packages('package')
```


Si on ne veut utilise qu'une ou deux fonctions ou variables dans un package, 
il faut eviter (si possible) l'utilisation de ```library```. En revanche, on peut directement 
écrire

```{r echo=TRUE, eval=FALSE}
package::fonction()
package::variable
```

qui resemble beaucoup à 

```{r echo=TRUE, eval=FALSE}
data.frame$nom_de_colone
```


## Indexing par []

Il y a 3 types de _index_ par [] dans **R** : ```int, logical, char```

* ```int``` : les positions
* ```logical``` : les conditions
* ```char``` : les noms (par ex. les noms de colone dans un ```dataframe```)

## Manipuler les données par le package ```dplyr```

En fait, dans la vraie vie, c'est très rare qu'on manipule directement les données (par ex. ```data.frame```), qui
n'est pas assez éfficace si on a plein de données à traiter. Je vous donne une introduction de package
[dplyr](https://cran.r-project.org/web/packages/dplyr/vignettes/dplyr.html), qui est assez
facil à comprendre. Pour allez plus loin, 
c'est mieux de lire un peu la documentation officielle.

# Programmation avec **R Notebook** et **Rmarkdown**

[**R Notebook**](http://rmarkdown.rstudio.com/r_notebooks.html) est un éditeur de **.Rmd** dans **Rstudio**.

## Stucture de **.Rmd**

* metadata(configuration)
* texte
* bloc de codes
* texte
* bloc de codes
...

### Une liste d'exemples des blocs

#### calculs, importations des données, les autres manipulations sans sortie

```{r, comment = "", echo=FALSE}
"{r nom1, include=FALSE}
seq(1, 10)
" -> my_code_string
cat("```", my_code_string, "```", sep = "")
```

#### les plots

sans template

```{r, comment = "", echo=FALSE}
"{r nom2, echo=FALSE}
plot(rnorm(1000))
" -> my_code_string
cat("```", my_code_string, "```", sep = "")
```

avec tempalte

```{r, comment = "", echo=FALSE}
"{r nom3, echo=FALSE, fig.cap=fig$cap('label','description')}
plot(rnorm(1000))
" -> my_code_string
cat("```", my_code_string, "```", sep = "")
```

dans les commentaires, on utilise

```{r, comment = "", echo=FALSE}
"r fig$cap('label')" -> my_code_string
cat("`", my_code_string, "`", sep = "")
```

pour la référence. J'ai donné un exemple dans le [template](https://github.com/mgimm/Rmd-template).

#### fonction avec **resultat(print)**

```{r, comment = "", echo=FALSE}
"{r echo=FALSE}
df <- read.table(...)
summary(data.frame(df))
" -> my_code_string
cat("```", my_code_string, "```", sep = "")
```

### Pour aller plus loin

Vous pouvez essayer de regarder [cet article](https://yihui.name/knitr/options/#text-results)
écrit par l'auteur de Rmarkdown. C'est possible de cliquer directement sur le rouage pour changer les 
paremètre des blocs.
  
# Remarques sur les plots

## Rotations de ```xlab``` 

```{r, fig.cap=fig$cap('rotation_xlab','Rotations de _xlab_')}
# méthode 1
par(mfrow = c(1,2))
boxplot(cars, las = 3)

# méthode 2
boxplot(cars, xaxt = "n",  xlab = "")
axis(1, labels = FALSE)
text(x =  seq_along(names(cars)), y = par("usr")[3] - 10, srt = 55, adj = 1,
     labels = names(cars), xpd = TRUE)
```

On remarque que c'est beaucoup plus facil avec le package [ggplot2](http://ggplot2.org/).

## ```legend()``` en dehors d'un plot

```{r, fig.cap=fig$cap('legeng_outside',"legend en dehor d'un plot"), echo=TRUE}
# on va faire un plot de 2 nuages des points de dim 2
A <- data.frame(x=rnorm(100, 20, 2), y=rnorm(100, 20, 2))
B <- data.frame(x=rnorm(100, 21, 1), y=rnorm(100, 21, 1))

# ajuster la marge
# le default est c(5,4,4,2) + 0.1
# regarder ?par qu'est-ce qu'il représente
par(mar=c(5.1, 4.1, 4.1, 7.1), xpd=TRUE)

plot(y ~ x, A, ylim=range(c(A$y, B$y)), xlim=range(c(A$x, B$x)), pch=1, col='grey')
points(y ~ x, B, pch=2, col='pink')

legend("topright", inset=c(-0.15,0), legend=c("A","B"), pch=c(1,2), title="Group", col=c('grey','pink'))
```

# Remarques sur les Devoirs à rendre

## Devoir 1

Le devoir 1 est principalement un exo sur la rédaction
et l'utilisation de Rmarkdown. 

### Camenbert (pie chart) ou non ?

Je ne sais pas si c'est très bizzare pour vous de ne
voir pas du tout de camenbert pendant ce cours. Il me
semble que c'est une histoire classique de parler
camenbert quand on fait la stat. En revanche, dans la
"vraie" stats, il y a très peu de cas ou un camenbert
est util. [Pourquoi
?](https://medium.com/@KristinHenry/in-defense-of-pie-charts-and-why-you-shouldnt-use-them-df2e8ccb5f76)

### Histogramme ou boxplot ?

Normalement, il n'existe pas un règle pour décider que
s'il faut utiliser un boxplot ou une histogramme. Mais,
ce qu'on peut dire est que, il faut pas poser les deux
ensemble, car ils sont tous pour présenter les infos
sur la distribution.

### Gaussien ou pas ?

Mathématiquement, il n'existe pas de méthode pour
tester si un échantillon suit une loi de gaussien ou
non. En même temps, les hypothèses de type gaussien est
souvent assurées par TCL. Donc, tracer l'histogramme
d'un échantillon de taille très limitée ne va pas dire
qqch sur cette histoire. 





