---
title: "Liste de problèmes sur **R** et **Rmd**"
author: "DU Qiming<p></p> email : qiming.du@upmc.fr"
date: "automne 2017"
abstract: ""
output:
  html_document:
    toc: true
    toc_depth: 3
    number_sections: true
    fig_caption: yes
---


```{r cap_ref_functions, include=FALSE}
############################## configuration ############################## 
library(knitr)
## Get the name of this Rmd file
rmdFn <- knitr::current_input()  # filename of input document
## Read lines and close connection
rmdCon <- file(rmdFn, open = 'r')
rmdLines <- readLines(rmdCon)
close(rmdCon)
## Pull out all occurences of at least one back tick, followed 
## by any number of characters, followed by fig$cap (all on one line)
figscap_idx <- grep("`+(.*)fig\\$cap", rmdLines)
rmdLines <- rmdLines[figscap_idx]
## Get rid of everything up until the start of the caption label
## This presumes the caption label is the first argument of fig$cap()
## E.g., fig.cap = fig$cap("my_label", ...)
rmdLinesSansPre <- sub("(.*)fig\\$cap(.*?)[\"']", "", rmdLines)
## Identify everything up until the first quote
match_data <- regexpr("(.*?)[\"']", rmdLinesSansPre)
## Reduce the length by one, because we're not interested in the final quote
attr(match_data, "match.length") <- attr(match_data, "match.length") - 1
## Extract
fig_labels <- regmatches(rmdLinesSansPre, match_data, invert=FALSE)
if (length(fig_labels) > 0) {
    ## Test for duplicates
    if (anyDuplicated(fig_labels) > 0) stop("Duplicate caption labels detected")
}else{
  fig_labels <- c('no_lables')
}

    ## Create a named list of Figure numbers
    ref <- as.list(1:length(fig_labels))
    names(ref) <- fig_labels

## A function for generating captions and cross-references
fig <- local({
  i <- 0
  list(
    cap=function(refName="", text="", col="darkred") {
      i <<- i + 1
      ref[[refName]] <<- i
      css_ctr <- "text-align:center; display:inline-block; width:100%;"
      if(text!="") text <- paste0(": ", text)
      cap_txt <- paste0("<span style=\"color:", col, "; ", css_ctr, "\">Figure ", i, text , "</span>")
      return(paste0(refName,'&',cap_txt))

    },
    
    ref=function(refName, checkRef=TRUE) {
    if (checkRef && !refName %in% names(ref)) stop(paste0("fig$ref() error: ", refName, " not found"))
        paste0("<A HREF=\"#fig", refName, "\">Figure ", ref[[refName]], "</A>")})})
## Replace default hook for processing plots & add figure anchor
knit_hooks$set(plot = function(x, options,
                             fig_scale_factor = "80%") {
  sty <- paste0(" style=\"text-align:center", ";\"")
  info = strsplit(options$fig.cap,'&')[[1]]
  refName = info[1]
  cap_txt = info[2]
  figanchor <- paste0("<a name=\"fig", refName, "\"></a>")
  paste('<figure', sty, '>', figanchor, '<img src="',
    opts_knit$get('base.url'), paste(x, collapse = '.'),
    '" width = ',fig_scale_factor, '><figcaption>', cap_txt, '</figcaption></figure>','<p></p>',
    sep = '')
})

############################## configuration ############################## 
```

Ce qui précède correspond à une liste de questions posées par les étudiants pendant le TP (groupe B1 de 4M015 2017).
Comme il y a beaucoup de possibilités pour faire des codes **jolis**, je trouve qu'il
est plus raisonnable d'apprendre les détails petit à petit. Je sélectionne les problèmes qui
sont (sans doute) intéressants pour qu'on puisse avancer ensemble.  

N'hésitez pas à m'envoyer un [email](mailto:qiming.du@upmc.fr) pour 
poser des questions.


**source:**

 * [cette page](https://github.com/mgimm/4M015/) 
 * [Un Rmd template](https://github.com/mgimm/Rmd-template/)  
 * [Un livre très très bon pour les débutants d'info (surtout nous : les étudiants de maths)](https://info201.github.io/index.html)

# Remarques sur les TP

## Importation des packages

On a 2 méthodes pour importer les packages :

```{r echo=TRUE, eval=FALSE}
library(nom de package)
require(nom de package)
```

La différence est que ```require = try + library```. C'est-à-dire, ```require``` a une sortie de type ```logical```.  


```{r echo=TRUE, message=FALSE, warning=FALSE, results=FALSE}
print(require(pacakge_n_existe_pas))
```

Alors, on conclut qu'on utilise _toujours_ ```library``` pour importer un package existant.
On n'utilise ```require``` que dans le cas :

```{r echo=TRUE, eval=FALSE}
if(!require(package))  install.packages('package')
```


Si on ne veut utiliser qu'une ou deux fonctions ou variables d'un package, 
il faut eviter (si possible) l'utilisation de ```library```. En revanche, on peut directement 
écrire

```{r echo=TRUE, eval=FALSE}
package::fonction()
package::variable
```

qui ressemble beaucoup à 

```{r echo=TRUE, eval=FALSE}
data.frame$nom_de_colone
```


## Indexation par []

Il y a 3 types de _index_ par [] dans **R** : ```int, logical, char```

* ```int``` : les positions
* ```logical``` : les conditions
* ```char``` : les noms (par ex. les noms de colonne dans un ```dataframe```)

## Manipuler les données avec le package ```dplyr```

En fait, dans la vraie vie, il est très rare qu'on manipule directement les données (par ex. ```data.frame```), car 
ce n'est pas assez efficace si on a plein de données à traiter. Je vous donne une introduction au package
[dplyr](https://cran.r-project.org/web/packages/dplyr/vignettes/dplyr.html), qui est assez
facile à comprendre. Pour aller plus loin, 
il vaut mieux lire un peu la documentation officielle.

## Un exemple d'utilisation de ```apply()``` pour TP4 et TP5

Ici, je vous donne un exemple de l'utilisation de
```apply()``` en respectant les exos des TP4 et TP5

```{r, eval = FALSE, echo=TRUE}
rttrans <- function(n,q,theta){
  z = rt(n,q)
  x = z + theta 
        return(x)
}

rttrans_K <- function(n,q,theta,K){
  mat = vector()
  for (i in 1:K){
    mat = cbind(mat,rttrans(n,q,theta))
  }
    return(mat)
}

estimation_K <- function(mat, method){
  if (method == 'mean'){
    return(apply(mat,2,mean))
  }else if (method == 'median'){
    return(apply(mat,2,median))
  }else if (method == 'mean_trim'){
    return(apply(mat,2,function(mat) mean(mat,trim = 0.2)))
  }else{
    print('Wrong input for method.')
}
}

risques <- function(theta,hat.theta){
  return(mean((hat.theta - theta)^2))
}

######################################################################

n = 20
q = 5
theta = 1
K = 50

estimation_mean_trim <- estimation_K(rttrans_K(n,q,theta,K),'mean_trim')
risques(theta,estimation_mean_trim)
```

## Sélection de variables par ```leaps```

```{r, echo=TRUE, fig.height=8,fig.cap=fig$cap('bic','Sélection de variables par BIC')}
X = seq(-10,10,by = 0.1)
n = length(X)
sigma = 4

epsilon = rnorm(n,0,sigma)

f = function(x){
  return(0.02*x^3 + 0.5*x^2 + 5*sin(x))
}

Y = f(X) + epsilon

######################################################################

df_data <- data.frame(Y,X,X^2, X^3, X^4, X^5, X^6, sin(X), cos(X), exp(X))
model = lm(Y~., data = df_data)

######################################################################

library(leaps)
reg <- regsubsets(Y~., data = df_data, nbest = 1)
plot(reg, scale = "bic")
```

```{r, echo=TRUE, fig.width = 10, fig.height=4,fig.cap=fig$cap('aic_r2','Sélection de variables par AIC, R2 et R2 ajusté')}
par(mfrow = c(1,3))
plot(reg, scale = "Cp")
plot(reg, scale = "r2")
plot(reg, scale = "adjr2")
```
```{r, echo=TRUE, fig.cap=fig$cap('prediction_bic','Modèle proposé par BIC')}
model_bic <- lm(Y~cbind(X^2,X^3,sin(X)))
Y_predict = predict(model_bic,data.frame(X))
plot(X, f(X), type = 'l', lwd = 2, xlab = 'X', ylab = 'Y',col = 'darkred')
points(X, Y, type = 'b', lwd = 1, col = 'grey', pch = 1, lty = 2)
lines(X, Y_predict, lwd = 2)
legend('topleft', c('fonction à estimer','observations','estimation'), col = c('darkred','grey',1), lwd = c(2,1,2), pch = c(-1,1,-1), lty = c(1,2,1))
grid()

```
# Programmation avec **R Notebook** et **Rmarkdown**

[**R Notebook**](http://rmarkdown.rstudio.com/r_notebooks.html) est un éditeur de **.Rmd** dans **Rstudio**.

## Stucture de **.Rmd**

* metadata (configuration)
* texte
* chunk de codes
* texte
* chunk de codes
...

### Exemples de chunks 

#### Calculs, importations des données, autres manipulations sans sortie

```{r, comment = "", echo=FALSE}
"{r nom1, include=FALSE}
seq(1, 10)
" -> my_code_string
cat("```", my_code_string, "```", sep = "")
```

#### Les plots

sans template

```{r, comment = "", echo=FALSE}
"{r nom2, echo=FALSE}
plot(rnorm(1000))
" -> my_code_string
cat("```", my_code_string, "```", sep = "")
```

avec template

```{r, comment = "", echo=FALSE}
"{r nom3, echo=FALSE, fig.cap=fig$cap('label','description')}
plot(rnorm(1000))
" -> my_code_string
cat("```", my_code_string, "```", sep = "")
```

dans les commentaires, on utilise

```{r, comment = "", echo=FALSE}
"r fig$cap('label')" -> my_code_string
cat("`", my_code_string, "`", sep = "")
```

pour la référence. J'ai donné un exemple dans le [template](https://github.com/mgimm/Rmd-template).

#### Fonction avec **resultat(print)**

```{r, comment = "", echo=FALSE}
"{r echo=FALSE}
df <- read.table(...)
summary(data.frame(df))
" -> my_code_string
cat("```", my_code_string, "```", sep = "")
```

### Pour aller plus loin

Vous pouvez essayer de regarder [cet article](https://yihui.name/knitr/options/#text-results)
écrit par l'auteur de Rmarkdown. Il est possible de cliquer directement sur le rouage pour changer les 
paramètres des chunks. 
  
# Remarques sur les plots

## Rotations de ```xlab``` 

```{r, fig.cap=fig$cap('rotation_xlab','Rotations de _xlab_')}
# méthode 1
par(mfrow = c(1,2))
boxplot(cars, las = 3)

# méthode 2
boxplot(cars, xaxt = "n",  xlab = "")
axis(1, labels = FALSE)
text(x =  seq_along(names(cars)), y = par("usr")[3] - 10, srt = 55, adj = 1,
     labels = names(cars), xpd = TRUE)
```

On remarque que c'est beaucoup plus facile avec le package [ggplot2](http://ggplot2.org/).

## ```legend()``` en dehors d'un plot

```{r, fig.cap=fig$cap('legeng_outside',"legend en dehor d'un plot"), echo=TRUE}
# on va faire un plot de 2 nuages des points de dim 2
A <- data.frame(x=rnorm(100, 20, 2), y=rnorm(100, 20, 2))
B <- data.frame(x=rnorm(100, 21, 1), y=rnorm(100, 21, 1))

# ajuster la marge
# le default est c(5,4,4,2) + 0.1
# regarder ?par qu'est-ce qu'il représente
par(mar=c(5.1, 4.1, 4.1, 7.1), xpd=TRUE)

plot(y ~ x, A, ylim=range(c(A$y, B$y)), xlim=range(c(A$x, B$x)), pch=1, col='grey')
points(y ~ x, B, pch=2, col='pink')

legend("topright", inset=c(-0.15,0), legend=c("A","B"), pch=c(1,2), title="Group", col=c('grey','pink'))
```

# Remarques sur les Devoirs à rendre

## Devoir 1

Le devoir 1 est principalement un exo sur la rédaction
et l'utilisation de Rmarkdown. 

### Camenbert (pie chart) ou non ?

Je ne sais pas si c'est très bizzare pour vous de ne
voir pas du tout de camenbert pendant ce cours. Il me
semble que c'est une histoire classique de parler
camenbert quand on fait la stat. En revanche, dans la
"vraie" stats, il y a très peu de cas ou un camenbert
est utile. [Pourquoi
?](https://medium.com/@KristinHenry/in-defense-of-pie-charts-and-why-you-shouldnt-use-them-df2e8ccb5f76)

### Histogramme ou boxplot ?

Normalement, il n'existe pas de règle pour décider 
s'il faut utiliser un boxplot ou un histogramme. Mais,
ce qu'on peut dire est que, il ne faut pas 
comparer un histogramme et un boxplot.

### Gaussien ou pas ?

Les hypothèses de type gaussien sont 
souvent assurées par le TCL. Donc, tracer l'histogramme
d'un échantillon de taille très limitée n'est pas forcément pertinant.
Dans le problème de l'anorexie, 
il y a environ 30 données
dans chaque groupe. Je vous donne un petit exemple
intéressant.

On commence par simuler un échantillon de taille 1000,
qui suit une loi normale centrée réduite.

```{r, fig.cap = fig$cap('normal_5000', "Un échantillon d'une loi normale")}
ech <- rnorm(1000)
hist(ech)
```

Ensuite, on tire un échantillon de taille 30 parmi les
1000 observations qu'on a simulées.

```{r, fig.height = 10, fig.width = 10, fig.cap = fig$cap('normal_30','Un sous ensemble de taille 30'), message=FALSE, warning=FALSE, results=FALSE}
par(mfrow = c(3,3))
replicate(9, hist(sample(ech, size = 30, replace = FALSE)))
```

Qu'est-ce qu'on observe ? Qu'est-ce qu'on peut conclure ?









